【裁判字號】    99,交聲,2469
【裁判日期】    991022
【裁判案由】    交管條例聲異
【裁判全文】
臺灣板橋地方法院交通事件裁定        99年度交聲字第2469號
原處分機關  交通部公路總局臺北區監理所蘆洲監理站
異  議  人
即受處分人  甲○○
上列異議人即受處分人因違反道路交通管理處罰條例案件，對於
交通部公路總局臺北區監理所蘆洲監理站民國99年8 月3 日北監
蘆字第裁46-C00000000號處分聲明異議，本院裁定如下：
    主      文
原處分撤銷。
甲○○汽車駕駛人，駕駛汽車經測試檢定酒精濃度超過規定標準
，吊扣輕型機器腳踏車駕駛執照壹年（即在甲○○所持有最高級
車類即小型車職業駕駛執照上加註禁止其駕駛輕型機器腳踏車壹
年），並應接受道路交通安全講習。
    理      由
一、原處分意旨略以：異議人即受處分人甲○○於民國99年7 月
    26日凌晨零時19分許，騎乘車牌號碼ZDD-757 號輕型機車，
    行經臺北縣三重市○○路與大智街之交岔路口，因有酒後駕
    車，經測試檢定吐氣所含酒精濃度為每公升0.73毫克之違規
    行為，經臺北縣政府警察局三重分局光明派出所員警當場舉
    發。嗣異議人到案陳述不服舉發，原處分機關乃於99年8 月
    3 日以北監蘆字第裁46-C00000000號違反道路交通管理事件
    裁決書對異議人裁處罰鍰新臺幣（下同）45,000元，並吊扣
    駕駛執照12個月及施以道路交通安全講習。
二、本件聲明異議意旨略以：異議人因酒後騎乘輕型機車，經吊
    扣駕駛執照12個月。惟異議人以駕駛為業，若吊扣小型車職
    業駕駛執照，將無法負擔家庭生計。爰依法聲明異議，請求
    撤銷原處分等語。
三、按汽車駕駛人飲用酒類或其他類似物後其吐氣所含酒精濃度
    超過每公升0.25毫克或血液中酒精濃度超過百分之0.05以上
    者，不得駕車，道路交通安全規則第114 條第2 款規定甚明
    。次按汽車駕駛人，駕駛汽車經測試檢定有酒精濃度超過規
    定標準者，處15,000元以上60,000元以下罰鍰，並當場移置
    保管該汽車及吊扣其駕駛執照1 年；另汽車駕駛人有道路交
    通管理處罰條例第35條第1 項規定之情形者，應接受道路交
    通安全講習，道路交通管理處罰條例第35條第1 項第1 款、
    第24條第1 項第2 款均有明文。
四、經查：
（一）異議人即受處分人甲○○於99年7 月26日凌晨零時19分許
      ，騎乘車牌號碼ZDD-757 號輕型機車，行經臺北縣三重市
      ○○路與大智街之交岔路口，為警攔檢稽查，並測得其吐
      氣所含酒精濃度為每公升0.73毫克，乃當場舉發之；嗣因
      異議人到案陳述不服舉發，原處分機關乃於99年8 月3 日
      以北監蘆字第裁46-C00000000號違反道路交通管理事件裁
      決書對異議人裁處罰鍰45,000元，並吊扣駕駛執照12個月
      及施以道路交通安全講習；又異議人因公共危險案件，復
      經臺灣板橋地方法院檢察署檢察官於99年8 月5 日為緩起
      訴處分，緩起訴期間為1 年（99年9 月1 日起至100 年8
      月31日止），並命異議人於緩起訴處分確定，收受臺灣板
      橋地方法院檢察署檢察官執行緩起訴處分命令通知書後3
      個月內，支付國庫60,000元；該案經檢察官依職權送請臺
      灣高等法院檢察署檢察長再議，經臺灣高等法院檢察署檢
      察長於99年9 月1 日以99年度上職議字第11648 號處分書
      駁回再議確定等情，為異議人所不爭執，並有臺北縣政府
      警察局99年7 月26日北縣警交大字第C00000000 號舉發違
      反道路交通管理事件通知單、原處分機關99年8 月3 日北
      監蘆字第裁46-C00000000號違反道路交通管理事件裁決書
      、臺灣板橋地方法院檢察署99年度速偵字第4834號緩起訴
      處分書、臺灣高等法院檢察署99年度上職議字第11648 號
      處分書及臺灣高等法院被告前案紀錄表各1 份在卷可查。
      則本件異議人於前開時、地，酒後騎乘輕型機車，經測試
      檢定酒精濃度超過規定標準，應堪認定。
（二）異議人以前揭情詞置辯，經查：
   1、本件酒後駕車為1 個違規行為，有關其處罰效果即罰鍰、
      吊扣駕駛執照與施以道路交通安全講習，與該交通違規行
      為是否存在，均屬無從分離。異議人雖未就裁處罰鍰及接
      受道路交通安全講習部分聲明異議，本院亦應併予審酌（
      臺灣高等法院暨所屬法院98年法律座談會刑事類提案第23
      號研討結果參照），合先敘明。
   2、次按一行為同時觸犯刑事法律及違反行政法上義務規定者
      ，依刑事法律處罰之。但其行為應處以其他種類行政罰或
      得沒入之物而未經法院宣告沒收者，亦得裁處之。前項行
      為如經不起訴處分或為無罪、免訴、不受理、不付審理之
      裁判確定者，得依違反行政法上義務規定裁處之，行政罰
      法第26條定有明文。此即所謂之「一事不二罰」原則，探
      究其立法目的，係以一行為同時觸犯刑事法律及違反行政
      法上義務規定時，由於刑罰與行政罰同屬對不法行為之制
      裁，而刑罰之懲罰作用較強，故依刑事法律處罰，即足資
      警惕時，實無一事二罰再處行政罰之必要。且刑事法律處
      罰，由法院依法定程序為之，較符合正當法律程序，應予
      優先適用。次按被告於緩起訴期間內，有下列情形之一者
      ，檢察官得依職權或依告訴人之聲請撤銷原處分，繼續偵
      查或起訴：一、於期間內故意更犯有期徒刑以上刑之罪，
      經檢察官提起公訴者；二、緩起訴前，因故意犯他罪，而
      在緩起訴期間內受有期徒刑以上刑之宣告者；三、違背刑
      事訴訟法第253 條之2 第1 項各款之應遵守或履行事項者
      ，同法第253 條之3 第1 項定有明文。據此，受處分人於
      緩起訴期間內，若有刑事訴訟法第253 條之3第1項規定之
      情形，檢察官尚得依職權撤銷原處分，繼續偵查或起訴。
      是於緩起訴之猶豫期間內，受處分人之刑事訴追程序仍未
      終局確定，必須受檢察官持續觀察。其緩起訴處分一旦經
      檢察官撤銷，並依法追訴，法院仍得依審理結果，為受處
      分人有罪科刑之裁判。是於緩起訴期間未確定期滿前，其
      「刑事法律處罰」尚未告確定，依行政罰法第26條之立法
      意旨，在緩起訴處分尚未實質確定前，行政機關尚無得為
      行政裁罰之餘地（臺灣高等法院暨所屬法院98年法律座談
      會刑事類提案第24號研討結果參照）。準此，異議人上開
      酒後駕車之行為，既同時違反道路交通管理處罰條例第35
      條第1 項第1 款規定，並觸犯刑法第185 條之3 ，係一行
      為同時觸犯刑事法律及違反行政法上義務規定，依行政罰
      法第26條第1 項前段規定，應依刑事法律處罰之。而異議
      人因酒後駕車，業經臺灣板橋地方法院檢察署檢察官為緩
      起訴處分在案，緩起訴期間為1 年，並命異議人於收受臺
      灣板橋地方法院檢察署檢察官執行緩起訴處分命令通知書
      後3 個月內，向國庫支付60,000元，且該緩起訴期間尚未
      期滿。揆諸前開說明，在緩起訴處分尚未實質確定前，行
      政機關尚不得為行政裁罰。從而，原處分機關裁處異議人
      罰鍰45,000元，即有未當。
   3、再按行政罰法第26條第1 項但書規定：「但其行為應處以
      其他種類行政罰或得沒入之物而未經法院宣告沒收者，亦
      得裁處之。」是同一行為經刑事處罰後，得再以裁處行政
      罰者，限於裁處「其他種類行政罰」及「沒入」，而由行
      政罰法第24條規定觀之，所稱之「其他種類行政罰」，要
      係指「罰鍰」、「拘留」等與刑事處罰（自由刑、財產刑
      ）相當者以外之行政罰（如吊銷、吊扣駕駛執照或營業執
      照、施以道路交通安全講習等）而言（臺灣高等法院暨所
      屬法院98年法律座談會刑事類提案第24號研討結果參照）
      。從而，原處分機關依道路交通管理處罰條例第35條第1
      項1 款、第24條第1 項第2 款規定，吊扣異議人之駕駛執
      照1 年，並施以道路交通安全講習部分，因屬行政罰法第
      26條第1 項但書及第2 條第1 款所稱之其他種類行政罰，
      兼具維護公共秩序之作用，為達此行政目的，尚無違反一
      事不二罰原則。然按修正前道路交通管理處罰條例第68
      條規定：「汽車駕駛人因違反本條例及道路交通安全規則
      之規定，受吊扣或吊銷駕駛執照處分時，吊扣或吊銷其持
      有各級車類之駕駛執照」，而94年12月14日修正公布，95
      年3 月1 日施行之道路交通管理處罰條例第68條規定：「
      汽車駕駛人，因違反本條例及道路交通安全規則之規定，
      受吊銷駕駛執照處分時，吊銷其持有各級車類之駕駛執照
      」。究其修正理由乃因原條文將違法或違規駕駛人所持有
      各級車類之駕駛執照一併吊扣或吊銷，失之過酷，對於人
      民工作與生活影響過鉅，有違比例原則，從風險實現之觀
      點而言，酒醉駕駛車類之不同，其對於交通安全衍生之實
      害結果也有所差異，如駕駛人駕駛低一級之車類違反本條
      例之規定時，不論其所造成之實害結果，而一律吊扣駕駛
      人所持有之各類駕照，亦有違反相同事件相同處理，不同
      事件不同處理之平等原則。是駕駛人違反道路交通管理處
      罰條例第35條第1 項第1 款之規定而受吊扣駕駛執照處分
      時，依修正後同法第68條規定並參照其修正意旨，應僅得
      吊扣違規或違法當時駕駛車類之駕駛執照（臺灣高等法院
      暨所屬法院97年法律座談會刑事類提案第40號研討結果參
      照）。又「汽車駕駛執照分為下列各類：一、小型車普通
      駕駛執照。二、大貨車普通駕駛執照。三、大客車普通駕
      駛執照。四、聯結車普通駕駛執照。五、小型車職業駕駛
      執照。六、大貨車職業駕駛執照。七、大客車職業駕駛執
      照。八、聯結車職業駕駛執照。九、國際駕駛執照。十、
      輕型機器腳踏車駕駛執照。十一、小型輕型機器腳踏車駕
      駛執照。十二、普通輕型機器腳踏車駕駛執照。十三、重
      型機器腳踏車駕駛執照。十四、普通重型機器腳踏車駕駛
      執照。十五、大型重型機器腳踏車駕駛執照」；「汽車駕
      駛人取得高一級車類之駕駛資格者，應換發駕駛執照，並
      准其駕駛較低級車類之車輛，其規定如下：……四、已領
      有小型車駕駛執照者，得駕駛輕型機器腳踏車。」道路交
      通安全規則第53條、第61條第1 項第4 款均有明文。此項
      執照之發給，為監理機關核發表彰持有人得駕駛車類之資
      格許可文件，非不得由監理機關於駕駛執照上附以限制條
      件，以限縮其許可之範圍。查異議人因領有較高級之小型
      車職業駕駛執照，此有證號查詢汽車駕駛人1 紙在卷可查
      ，其他低級等車類即不再核發駕駛執照。其駕駛輕型機器
      腳踏車，經測試檢定酒精濃度超過規定標準，應僅限制其
      駕駛輕型機器腳踏車之權利，始符道路交通管理處罰條例
      第68條規定之旨。是異議人雖未領有輕型機器腳踏車駕駛
      執照可供吊扣，本院認仍應由監理機關在異議人所持最高
      級車類即小型車職業駕駛執照上，加註禁止其駕駛輕型機
      器腳踏車之方式限制之。是原處分機關援引交通部94年9
      月15日交路字第0940051433號、97年1 月24日交路字第09
      70015997號函，認應吊扣異議人小型車職業駕駛執照12個
      月，亦有瑕疵。
五、綜上所述，異議人確有於上開時、地酒後駕車，經測試檢定
    吐氣所含酒精濃度超過規定標準之違規行為。原處分機關依
    道路交通管理處罰條例第24條第1 項第2 款規定，裁處異議
    人應接受道路交通安全講習，核無違誤。惟原處分機關另裁
    處異議人罰鍰45,000元，顯有違一事不二罰原則；又原處分
    機關吊扣異議人駕駛執照12個月，亦有違同條例第68條之修
    正意旨。本院自應將原處分撤銷，自為裁罰如主文第2 項所
    示，以期適法。
據上論斷，應依道路交通管理處罰條例第87條第2 項，道路交通
案件處理辦法第20條前段，裁定如主文。
中    華    民    國    99    年    10    月    22    日
                  交通法庭法  官  謝梨敏
上列正本證明與原本無異。
如不服本裁定，應於裁定送達後五日內敘明抗告理由，向本院提
出抗告狀。
                          書記官  林怡君
中    華    民    國    99    年    10    月    25    日

司法院資訊處製作；財團法人民間司法改革基金會備份。
